【裁判字號】    92,家訴,28
【裁判日期】    920507
【裁判案由】    撤銷婚姻
【裁判全文】
臺灣高雄地方法院民事判決  九十二年家訴字第二八號
    原      告  乙○○
    被      告  甲○○
右當事人間請求撤銷婚姻事件，本院判決如左：
    主      文
原告之訴駁回。
訴訟費用由原告負擔。
    事      實
甲、原告方面：
  一、聲明：求為判決原告與被告間之婚姻應予撤銷。
  二、陳述：原告於民國九十一年九月十日與大陸地區女子即被告在中國大陸福建省
      福州市公證處辦理結婚，同年九月二十日向我國戶政機關辦理結婚登記。婚後
      原告亦為被告辦妥一切入境台灣手續，然被告卻因原告拒絕在大陸福州市宴請
      被告親友，藉故遲未來台。茲本件婚姻乃原告之二姨媽郭玉蓮一手主導，居慫
      恿鼓動，且恣意威逼原告與被告訂定婚約及辦理公證結婚，惟因原告為中度精
      神病患，精神上本較為恍惚不定，情感上經常憂柔難斷，躁鬱無常，故而懾服
      於二姨媽脅迫下曲從就範，完成了與被告不真實的形式結婚手續。又原告在大
      陸停留期間僅十八天之久，兩造間之認識時間甚短，缺乏了解，根本毫無感情
      基礎，何來具內心真意而與被告結婚之理，純屬草率辦理結婚登記罷了，便何
      沿此樁婚事是在二姨媽強逼下成親。因此，原告停留在大陸那段時間，曾經一
      度想自殺伐身藉以表明內心極大的不情願，而結束此段不尋常的婚姻，為此依
      民法第九百七十二條、第九百七十五條、第九百九十七條規定，訴請如聲明所
      示。
  三、證據：提出戶籍謄本、結婚證明書影本、財團法人海峽交流基金會證明影本、
      旅行證影本及中華民國身心障礙手冊影本各一件為證。
乙、被告方面：
    被告未於調查期日到場，亦未提出書狀作何聲明或陳述。
    理      由
一、按結婚或兩願離婚之方式及其他要件，依行為地之規定，而夫妻之一方為台灣地
    區人民，一方為大陸地區人民者，其結婚或離婚之效力，依台灣地區之法律，台
    灣地區與大陸地區人民關係條例第五十二條第一項、第五十三條分別定有明文。
    本件原告為我國國民，而被告則為大陸地區人民，兩造於九十一年九月十日在大
    陸地區福建省福州市公證處已辦理公證結婚登記完畢等情，有原告所提出戶籍謄
    本、公證書影本、結婚證明書影本及財團法人海峽交流基金會證明影本各一件為
    證，而原告請求撤銷兩造間之婚姻，此屬結婚是否成立生效之事項，依前揭規定
    自應適用台灣地區之法律，合先敘明。
二、按當事人主張有利於己之事實者，就其事實有舉證之責任；又當事人之一方於結
    婚時，係在無意識或精神錯亂中者，得於常態回復後六個月內，向法院請求撤銷
    之；因被詐欺或被脅迫而結婚者，得於發見詐欺或脅迫終止後，六個月內向法院
    請求撤銷之，民事訴訟法第二百七十七條、民法第九百九十六條、第九百九十七
    條分別定有明文。經查：
  （一）依原告於本院調查時所述：「我當時知道要與被告結婚，雖然不願意，但我
        還是與被告結婚，被告現在人在大陸，被告沒有來臺灣。我去大陸跟被告相
        親，我不是很想娶被告，我姨媽一直、一直跟我講，不讓我睡覺，後來只好
        同意，同意之後，就前往大陸的公證處結婚。‧‧‧結婚當時我姨媽雖然一
        直跟我講，但她沒有用其他手段如拿刀逼我，也沒有恐嚇我」（見本院九十
        二年三月十二日訊問筆錄）、「我在大陸時有打電話回家說，我不想與被告
        結婚，我母親及大嫂要我自己決定‧‧‧」（見本院九十二年三月十九日訊
        問筆錄）等語，及證人即原告之母郭寶蓮證稱：「原告跟我姐姐去大陸就是
        為了相親結婚，去大陸就只有跟被告相親，原告覺得滿意，兩造就結婚了。
        原告跟我說是他二姨媽逼他的，原告很聽他二姨媽的話。我姐姐一直跟原告
        講年紀這麼大了要結婚，是出於好意，希望原告能結婚」、「原告是有打電
        話回家說他不要與被告結婚」等語（見本院九十二年三月十九日訊問筆錄）
        ，縱可認原告係因不耐煩其二姨媽之要求，勉強同意與被告結婚，然其二姨
        媽既未使用何暴力手段，且原告亦可打電話回家，詢問母親及大嫂等家人之
        意見，而原告又未提出其他證據以證明其二姨媽或被告有何使用脅迫手段，
        自難認兩造之婚姻係出於被脅迫所致。
  （二）再參諸原告所述：「‧‧‧但原本講好我不用付酒席的錢，只要給聘金十六
        萬元就可以，而且我有跟我姨媽講好，如果要我付酒席的錢，我就不要結婚
        ，我姨媽也答應我。可是結完婚之後，被告他們又跟我要酒席的錢，我本來
        就不愛被告，現在我不要這個婚姻。被告要求酒席的錢，是我返回臺灣之後
        ，他們打電話來跟我要的。我是在大陸結婚之前跟我姨媽講好不付酒席的錢
        ，不然我不結婚。這件婚姻，都是我姨媽居間處理的，我沒有直接與被告討
        論。我有幫被告申請旅行證寄給她，要她來台，但被告說要請完客才來」等
        語（見本院九十二年三月十二日訊問筆錄），雖核與證人郭寶蓮證稱：「‧
        ‧‧兩造的婚姻是我姐姐即原告的二姨媽幫他介紹的，兩造在大陸結婚，有
        結婚的儀式，但因被告要求酒席的錢，與當初約定不符。‧‧‧我們有請我
        姐姐去與被告溝通，我姐姐說被告的媽媽不要被告來台。我姐姐有跟我講說
        被告方面要酒席的錢，我姐姐說被告說要宴客，要原告付錢，付錢的事情，
        是我姐姐與原告講的，我不清楚」等語相符（見本院九十二年三月十九日訊
        問筆錄），然縱可徵兩造結婚當時，確有約定原告不必給付酒席錢，惟此亦
        僅係兩造就結婚儀式細節之約定，並非兩造締結婚姻契約之必要條件，被告
        如未依約來台同居，原告自得依其他法律途徑救濟，惟仍不得以此遽認兩造
        間之婚姻是因被詐欺所致或有婚姻關係不成立情事。況兩造既於原告返台後
        ，猶就酒席錢部分進行洽談，更足證原告於婚後並不否認兩造間婚姻關係存
        在，僅因被告另要求酒席錢而不願與之維持婚姻而已。故原告主張兩造結婚
        時，已約定原告不必給付酒席錢，被告嗣後又以原告應給付酒席錢，否則拒
        絕來台為由，迄今仍未來台，原告已不要此婚姻云云，委無可採。
  （三）至原告主張其有精神方面疾病，且係由其二姨媽陪同前往大陸地區與被告相
        親、結婚等情，已據原告提出中華民國身心障礙手冊影本一件為證，並經證
        人郭寶蓮陳明在卷（見本院九十二年三月十九日訊問筆錄），固堪信為真實
        。惟原告返台後，確有以其位於高雄市苓雅區○○○路七巷二四號三樓住處
        為被告來台地址代被告提出申請之情，亦經原告陳明在卷（見本院九十二年
        三月十二日訊問筆錄），並有原告所提出之中華民國臺灣地區旅行證影本一
        件可稽，又原告返台後，仍透過其二姨媽與被告洽談來台、給付酒席錢等事
        宜，已如前述，苟原告與被告在大陸結婚，並非出於自願，而係受其二姨媽
        所迫，及因所罹患之精神疾病所致，自不可能於返台後，仍代被告提出入境
        申請，並與被告洽談來台、酒席錢給付之問題。況原告對於兩造結婚時，約
        定其僅須給付新臺幣十六萬元聘金，不必支付酒席錢一事，記憶深刻，並於
        本院敘述無誤，又知悉應打電話返台詢問家人意見，且原告所罹之精神疾病
        ，應該不致無法判斷自己的事務，已七、八年未發作，生活上一切事務亦由
        自己處理等情，亦據證人郭寶蓮陳明在卷（見本院九十二年三月十九日訊問
        筆錄），足徵原告於結婚當時，並未處於無意識或精神錯亂狀態中。故縱原
        告有精神方面之疾病，亦難憑此推論兩造結婚時，原告係處於無意識或精神
        錯亂狀態中。
  （四）綜上，原告既未能提出其他證據以證明其係因被詐欺或被脅迫而與被告結婚
        ，或其與被告結婚時，係在無意識或精神錯亂狀態下所為，即與民法第九百
        九十六條、第九百九十七條規定之得撤銷婚姻之要求件不符，則其依民法第
        九百九十六條、第九百九十七條之規定，請求撤銷兩造間之婚姻，自屬無據
        。
三、末按原告之訴，依其所述之事實，在法律上顯無理由者，法院得不經言詞辯論，
    逕以判決駁回之，此觀民事訴訟法第二百四十九條第二項規定自明。從而，本件
    原告之訴依其所述之事實，在法律上顯無理由，已如前述，揆諸前揭法律規定，
    本院爰得不經言詞辯論，逕以判決駁回之。
四、結論：本件原告之訴顯無理由，並依民事訴訟法第二百四十九條第二項、第七十
    八條，判決如主文。
中      華      民      國    九十二    年      五      月      七      日
                                    臺灣高雄地方法院家事法庭
~B法      官  李麗珠
右為正本，係照原本作成。
如不服本判決，應於送達後廿日內，向本院提出上訴狀並表明上訴理由，如於本判決
宣示後送達前提起上訴者，應於判決送達後十日內補提上訴理由書（須附繕本）。
中      華      民      國    九十二    年      五      月      七      日
~B法院書記官  梁  竫


司法院資訊處製作；財團法人民間司法改革基金會備份。
